ACORDAO-COMPLETO-2439094

ACÓRDÃO 1709/2021 ATA 3/2021 - SEGUNDA CÂMARA

VISTOS, relatados e discutidos estes autos que cuidam de Tomada de Contas Especial instaurada pelo Fundo Nacional de Saúde, em desfavor da Secretaria de Estado da Saúde do Piauí; 
ACORDAM os Ministros do Tribunal de Contas da União, reunidos em Sessão da 2ª Câmara, diante das razões expostas pelo Relator, em:
9.1. arquivar as presentes contas, sem julgamento do mérito, por ausência de pressupostos para desenvolvimento válido e regular do processo, com fulcro nos arts. 169, inciso VI, e 212 do Regimento Interno do TCU; e
9.2. encaminhar cópia deste Acórdão ao Fundo Nacional de Saúde e à Secretaria de Estado de Saúde do Piauí.

Tomada de contras especial em razão de não comprovação da regular aplicação dos recursos repassados pela União, função Saúde, para atendimento ao bloco da Assistência Farmacêutica.

Segunda Câmara

Fundo Nacional de Saúde - MS.

3. Interessados/Responsáveis:
3.1. Responsável: Secretaria de Estado da Saúde do Piauí (06.553.564/0001-38).

13.1. Ministros presentes: Augusto Nardes (na Presidência), Aroldo Cedraz e Raimundo Carreiro (Relator).
13.2. Ministro-Substituto convocado: Marcos Bemquerer Costa.

RAIMUNDO CARREIRO

Transcrevo a seguir, nos termos do art. 1º, § 3º, inciso I, da Lei nº 8.443/92, a instrução elaborada no âmbito da Secretaria de Controle Externo de Tomada de Conta Especial (peça 51) , cujas conclusões contaram com a anuência do corpo diretivo daquela unidade técnica (peças 52 e 53) . Na sequência, reproduzo o parecer do Ministério Público de Contas, de lavra do eminente Subprocurador-Geral Lucas Rocha Furtado, que endossou os encaminhamentos propostos (peça 54) .
"INTRODUÇÃO
Cuidam os autos de tomada de contas especial instaurada pelo Fundo Nacional de Saúde - FNS, em desfavor da Secretaria de Estado da Saúde do Piauí (CNPJ: 06.553.564/0001-38) , em razão do não cumprimento do Termo de Ajuste Sanitário nº 127 (peça 7) , firmado com o Ministério da Saúde, com o intuito de solucionar impropriedades constantes do Relatório de Auditoria do Denasus nº 9.347 (peças 3, 8 e 9) .
HISTÓRICO
Em 19/6/2019, com fundamento na IN/TCU 71/2012, alterada pela IN/TCU 76/2016 e DN/TCU 155/2016, o dirigente da instituição Fundo Nacional de Saúde - MS autorizou a instauração da tomada de contas especial (peça 41) . O processo foi registrado no sistema e-TCE com o número 1422/2019.
	Os recursos repassados pelo Fundo Nacional de Saúde- MS à Secretaria de Estado da Saúde do Piauí, no período de 1/1/2009 a 31/12/2009, na modalidade fundo a fundo, foram auditados pelo DENASUS, conforme consignado no relatório (peças 3, 8 e 9) .
Com a intenção de solucionar as pendências relativas a desvios de objeto constatados na auditoria, foi lavrado o Termo de Ajuste Sanitário nº 127 (peça 7) . As constatações da auditoria e que foram objeto do TAS são as de nº 71343 e 71344, segundo o Parecer/COADE/CGAUD/Denasus nº 42 (peça 6) :
	- Constatação 71343 - "Pagamentos a fornecedores no total de R$ 1.083.572,59 (...) com recursos federais na aquisição de medicamentos por demanda judicial no exercício de 2009, apurados na análise dos processos de pagamentos disponibilizados à equipe", com fatos geradores compreendidos entre 19/2/2009 e 2/7/2009 (peça 8, p. 12) ;
- Constatação 71344 - "Pagamentos a fornecedores no total de R$ 612.752,67 (...) com recursos federais na aquisição de medicamentos não contemplados no elenco do CMDE no exercício de 2009, apurados na análise dos processos de pagamentos disponibilizados à equipe", com fatos geradores compreendidos entre 10/3/2009 e 23/11/2009 (peça 8, p. 12-13) .
Assim, o fundamento para a instauração da Tomada de Contas Especial, conforme consignado na matriz de responsabilização elaborada pelo tomador de contas, foi a constatação da seguinte irregularidade: 
	Não execução do Termo de Ajuste Sanitário nº 127/2012.
O responsável arrolado na fase interna foi devidamente comunicado e, diante da ausência de justificativas suficientes para elidir a irregularidade e da não devolução dos recursos, instaurou-se a tomada de contas especial.
No relatório (peça 44) , o tomador de contas concluiu que o prejuízo importaria no valor original de R$ 658.396,24, imputando-se a responsabilidade à Secretaria de Estado da Saúde do Piauí.
Em 22/5/2020, a Controladoria-Geral da União emitiu o relatório de auditoria (peça 46) , em concordância com o relatório do tomador de contas. O certificado de auditoria e o parecer do dirigente do órgão de controle interno concluíram pela irregularidade das presentes contas (peças 47 e 48) .
Em 2/6/2020, o ministro responsável pela área atestou haver tomado conhecimento das conclusões contidas no relatório e certificado de auditoria, bem como do parecer conclusivo do dirigente do órgão de controle interno, manifestando-se pela irregularidade das contas, e determinou o encaminhamento do processo ao Tribunal de Contas da União (peça 49) .
ANÁLISE DOS PRESSUPOSTOS DE PROCEDIBILIDADE DA IN/TCU 71/2012
Avaliação da Viabilidade do Exercício do Contraditório e Ampla Defesa
Verifica-se que não houve o transcurso de mais de dez anos desde o fato gerador sem que tenha havido a notificação do responsável pela autoridade administrativa federal competente (art. 6º, inciso II, c/c art. 19 da IN/TCU 71/2012, modificada pela IN/TCU 76/2016) , uma vez que o fato gerador da irregularidade sancionada ocorreu em 4/1/2013 (peça 10, p. 3) , e o responsável foi notificado sobre a irregularidade pela autoridade administrativa competente conforme abaixo:
- Secretaria de Estado da Saúde do Piauí, por meio do ofício acostado à peça 18, recebido em 21/12/2018, conforme A.R. (peça 21) .
Valor de Constituição da TCE 	
Verifica-se, ainda, que o valor atualizado do débito apurado (sem juros) em 1º/1/2017 é de R$ 923.861,60, portanto superior ao limite mínimo de R$ 100.000,00, na forma estabelecida conforme os arts. 6º, inciso I, e 19 da IN/TCU 71/2012, modificada pela IN/TCU 76/2016. 
OUTROS PROCESSOS/DÉBITOS NOS SISTEMAS DO TCU COM OS MESMOS RESPONSÁVEIS
Informa-se que foi encontrado processo no Tribunal com o mesmo responsável:
	Responsável
	Processos

	Secretaria de Estado da Saúde do Piauí
	Processo 003.125/2007-6 [TCE, encerrado, "INSTAURADA PELO FUNDO NACIONAL DE SAÚDE - FNS, EM RAZÃO DE IRREGULARIDADES VERIFICADAS NA APLICAÇÃO DOS RECURSOS DO SUS REPASSADOS AO HOSPITAL ESTADUAL DE REGENERAÇÃO - PI"]
Processo 001.351/2007-8 [TCE, encerrado, "INSTAURADA EM RAZÃO DE IRREGULARIDADES VERIFICADAS NA APLICAÇÃO DOS RECURSOS DO SUS"]
Processo 023.155/2015-9 [TCE, encerrado, "Contra o Governo do Estado do Piaui - Secretaria de Saúde do Piauí e o Sr. Paulo Afonso Lages Gonçalves. Motivo: em razão da não utilização dos recursos de contrapartida pactuada do Convênio n° 597/1998-FNS, celebrado com a Secretaria de Saúde do Piauí. Processo nº 25000.201203/2014-56. Siafi nº 346144.       "]

Informa-se que foi encontrado débito imputável aos responsáveis em outras TCEs registradas no sistema e-TCE:
	Responsável
	TCES

	Secretaria de Estado da Saúde do Piauí
	1787/2020 (R$ 46.197,32) - Aguardando manifestação do controle interno
4416/2019 (R$ 156.511,44) - Aguardando ajustes do instaurador

A tomada de contas especial está, assim, devidamente constituída e em condição de ser instruída.
EXAME TÉCNICO			  
Da análise dos documentos presentes nos autos, verifica-se que o Fundo Estadual de Saúde do Piauí (CNPJ 06.206.659/0001-85) era o ente beneficiário dos recursos transferidos, sendo seus administradores as pessoas responsáveis pela gestão e execução dos recursos federais repassados pelo Fundo Nacional de Saúde- MS àquele Estado na modalidade fundo a fundo.
Verifica-se que foi dada oportunidade de defesa à Secretaria de Estado da Saúde do Piauí na fase interna, em obediência aos princípios constitucionais que asseguram o direito ao contraditório e à ampla defesa (art. 5º, inciso LV, da Constituição Federal) , conforme detalhado no item "Análise dos Pressupostos de Procedibilidade da IN/TCU 71/2012", subitem "Avaliação da Viabilidade do Exercício do Contraditório e Ampla Defesa".
À peça 7 dos autos, consta o Termo de Ajuste Sanitário nº 217, firmado entre o Ministério da Saúde e a Secretaria de Estado da Saúde do Piauí em 19/12/2011, com vigência até 4/1/2013 (peça 10, p. 3) . O Termo de Ajuste Sanitário - TAS foi celebrado nos termos das Portarias GM/MS n° 204, de 29/01/2007, e GM/MS nº 2.046, de 3/9/2009, e teve como finalidade a correção, por parte da Secretaria acima referenciada, de impropriedades decorrentes do descumprimento de normativos do Ministério da Saúde relativos a gastos de recursos financeiros de origem federal identificados e registrados no Relatório de Auditoria n° 9.347 realizada pelo DENASUS (peças 3, 8 e 9) . 
Em relação às irregularidades que deram ensejo à instauração da presente TCE (peça 2) , consoante constatações contidas no Relatório de Auditoria n° 9.347, acerca da utilização indevida de recursos do componente Medicamentos de Dispensação Excepcional (CMDE) do Bloco da Assistência Farmacêutica, no exercício de 2009, a mesma tratou da utilização indevida de recursos em pagamento de despesas em desvio de objeto.
Por meio do Acórdão 1072/2017-TCU-Plenário, que tratou dos débitos relativos a recursos federais do Sistema Único de Saúde transferidos "fundo a fundo", foi fixado entendimento de que, independentemente da origem do débito e do fundo que deve ser ressarcido, os valores transferidos do Fundo Nacional de Saúde aos demais entes federativos constituem recursos federais, competindo ao Ministério da Saúde (mais especificamente, à Diretoria-Executiva do FNS, por força do art. 7º, inciso VII, do Decreto 8.901/2016) a instauração de processos de Tomada de Contas Especial quanto a eles, e ao TCU o julgamento desses processos (Decisão 506/1997-TCU-Plenário e Acórdão 1426/2015-TCU-Plenário) . 
Demais disso, o disposto no art. 23, § 1º, do Decreto 7.827/2012, que regulamenta a Lei Complementar 141/2012, apresenta a seguinte redação:
Art. 23. Verificado o descumprimento das disposições da Lei Complementar nº 141, de 2012, ou deste Decreto, ou detectada a aplicação de recursos federais em objeto diverso do originalmente pactuado, o Ministério da Saúde comunicará a irregularidade:
I - ao órgão de auditoria do SUS;
II - à direção local do SUS;
III - ao responsável pela administração orçamentária e financeira do ente federativo;
IV - aos órgãos de controle interno e externo do ente federativo;
V - ao Conselho de Saúde; e
VI - ao Ministério Público.
§ 1º A comunicação a que se refere o caput somente será encaminhada ao Tribunal de Contas competente e ao Ministério Público com atribuição para o caso após o esgotamento da via administrativa de controle interno do Ministério da Saúde, sem prejuízo do exercício autônomo das competências e atribuições previstas na legislação.
Desse modo, o esgotamento dessa via administrativa no âmbito do controle interno do SUS, nos casos de desvio de objeto ou finalidade, poderia à época ser feito por meio do Termo de Ajuste Sanitário (TAS) , instituído pela Portaria GM/MS 204/2007 e regulamentado mediante a Portaria GM/MS 2.046/2009, da qual destacam-se os seguintes dispositivos:
Art. 1º. O Termo de Ajuste Sanitário - TAS tem por finalidade a correção de impropriedades decorrentes do descumprimento de obrigações previstas em normativas do Ministério da Saúde relativas à gestão do SUS, por meio de compromisso firmado pelos gestores do SUS.
Parágrafo único. O TAS poderá ser celebrado entre os gestores das três instâncias do SUS.
Art. 2º O TAS será celebrado com base nas ações de auditoria ou fiscalização realizadas nas instâncias do Sistema Único de Saúde (SUS) , pelos diversos órgãos de controle, quando constatadas impropriedades na gestão do sistema, desde que o relatório final destas ações ofereça os pressupostos necessários à instrução do processo.
§ 1º O auditado tem o prazo de até 15 (quinze) dias, a contar do recebimento do relatório final de auditoria ou fiscalização, para propor a celebração do TAS junto ao órgão competente do Sistema Nacional de Auditoria do SUS (SNA) .
 (...) 
§ 4º Caso o gestor do SUS, responsável pela correção da impropriedade, não apresente expresso interesse em celebrar o TAS ou não se manifeste no prazo estabelecido no § 1º deste artigo, deve o órgão competente do SNA registrar essa informação.
Art. 3º Não cabe celebração do TAS:
I - no caso de convênio, acordo, ajuste ou outros instrumentos congêneres;
II - quando houver infração à norma legal; e
III - quando a impropriedade resultar em ocorrência de desfalque ou desvio de dinheiro, bens ou valores públicos.
Art. 4º Para os fins desta Portaria são consideradas impropriedades na gestão do SUS:
I - o descumprimento de normativas do Ministério da Saúde relativas à gestão do SUS, identificado e comprovado pelo órgão que realizou a auditoria ou fiscalização; e  (Redação dada pela PRT GM/MS nº . 768 de 13.04.2011) 
II - falhas de natureza formal de que não resulte dano ao erário.
Art. 5º O gestor compromitente, ao celebrar o TAS, obriga-se a:
I - cessar a prática do ato causador da impropriedade;
II - elaborar plano de trabalho conforme o previsto no inciso I do art. 7º desta Portaria;
III - corrigir a impropriedade por meio das ações detalhadas no plano de trabalho; e
IV - depositar o valor apurado, com recurso próprio ou do tesouro, no respectivo Fundo de Saúde, no decorrer da execução do Plano de Trabalho.
Com fundamento nos normativos contidos nos itens anteriores, foi firmado o referido TAS para a solução das irregularidades descritas nas constatações nº 71343 e 71344, que, como se conclui da descrição contida no relatório do Denasus, trata-se de desvios de objeto, a saber:
- Constatação 71343 - "Pagamentos a fornecedores no total de R$ 1.083.572,59 (...) com recursos federais na aquisição de medicamentos por demanda judicial no exercício de 2009, apurados na análise dos processos de pagamentos disponibilizados à equipe", com fatos geradores compreendidos entre 19/2/2009 e 2/7/2009 (peça 8, p. 12) ;
- Constatação 71344 - "Pagamentos a fornecedores no total de R$ 612.752,67 (...) com recursos federais na aquisição de medicamentos não contemplados no elenco do CMDE no exercício de 2009, apurados na análise dos processos de pagamentos disponibilizados à equipe", com fatos geradores compreendidos entre 10/3/2009 e 23/11/2009 (peça 8, p. 12-13) .
Neste ponto, ante o até aqui exposto, já é possível a conclusão de que o cerne da questão a ser discutida nesta TCE não é o não cumprimento do TAS em si, mas sim irregularidades pretéritas, caracterizadas pelo desvio de objeto na aplicação de recursos do SUS, que tentou se resolver por meio de TAS, o qual não obteve sucesso.
Assim, considerando que se está a tratar de desvios de objetos ocorridos há mais de 10 anos, cabe trazer à lume as decisões do TCU em casos da espécie, e que norteará o destino deste processo.
Nesse sentido, é necessário deixar assente, primeiramente, que nos casos de transferências fundo a fundo de recursos do SUS a estados e municípios, comprovada a aplicação dos recursos em benefício da pessoa jurídica, mas em objeto ou finalidade diversa da definida em norma, o Tribunal tem se manifestado no sentido de que cabe ao ente federado a obrigação de recompor o seu fundo de saúde com recursos próprios, nos termos do art. 27, inciso I, da Lei Complementar 141/2012.
Essa linha decisória foi adotada em numerosas deliberações (Acórdão 3702/2015-TCU-Segunda Câmara-Relator Ministro André de Carvalho; 3990/2016-TCU-Primeira Câmara - Relator Ministro Bruno Dantas; e 3536/2019 - TCU - Primeira Câmara - Relator Ministro Augusto Sherman, dentre muitos outros) , merecendo destaque o entendimento firmado no item 9.3.2 do Acórdão 1072/2017-TCU-Plenário (Relator Ministro Bruno Dantas) , abaixo reproduzidos:
9.3.2. com relação aos débitos decorrentes de desvio de objeto ou finalidade:
9.3.2.1. o art. 27, inciso I, da Lei Complementar 141/2012 impõe a obrigação de devolução dos valores aplicados indevidamente, não fazendo distinções entre o desvio de objeto e o de finalidade;
9.3.2.2. considerando que as despesas irregulares são realizadas em benefício da comunidade local, cabe, na linha do que determina o art. 3º Decisão Normativa TCU 57/2004 e o art. 27, inciso I, da Lei Complementar 141/2012, ao ente federado a obrigação de recompor, com recursos próprios, os valores gastos indevidamente, atualizados monetariamente, ao fundo de saúde do ente beneficiário do repasse, podendo, ainda, haver a responsabilização solidária do agente público causador da irregularidade e a sua apenação com multa;
9.3.2.3. embora não se possa falar propriamente em dano ao erário, a obrigação de recomposição do fundo local caracteriza um débito do ente beneficiário do repasse perante o fundo de saúde local, cabendo, portanto, a instauração de tomada de contas especial para perquirir esses valores, nos moldes da Lei 8.443/1992 e dos demais normativos que regem a matéria no âmbito deste Tribunal, bem como das diretrizes estabelecidas no item 9.3.5 abaixo e seus subitens;
Com relação à responsabilização do gestor, a jurisprudência dominante aponta no sentido de que, não havendo indícios de locupletamento pelo responsável pela gestão dos recursos, no caso, os secretários municipais de saúde, não cabe imputação de débito ao agente público.
Entretanto, a comprovação de que promoveu a aplicação do dinheiro público em finalidade distinta daquela a qual legalmente se vinculava, contrariamente aos normativos vigentes, enseja o julgamento pela irregularidade das suas contas, a teor do disposto nas alíneas 'b' e 'c' do inciso III do art. 16 da Lei 8.443/1992, além de imputação de multa, com fundamento no inciso I do artigo 58 dessa Lei.
Ocorre que as irregularidades originárias desta TCE, aquelas iniciais constantes do Relatório de Auditoria do Denasus nº 9.347 (peças 3, 8 e 9) , e que deram ensejo ao TAS, ocorreram no exercício de 2009, restando prescrita a pretensão punitiva.
Em relação à responsabilidade do ente federado, especificamente quanto às irregularidades relativas aos desvios de objeto, tal como os tratados nesta TCE, ocorridos anteriormente à Lei Complementar 141/2012, esclarece-se que o TCU, por meio do Acórdão 1045/2020-TCU-Plenário - rel. min. Benjamin Zymler, em situação semelhante, dispensou um município recebedor da obrigação de recompor o seu próprio fundo de saúde. Segue excerto do voto (todos os grifos são do original) :
42. Os presentes autos, contudo, guardam a especificidade de que o desvio de objeto ocorreu há cerca de dez anos e, sob esse enfoque, desde já, agradeço as contribuições do Gabinete da Ministra Ana Arraes.
43. Ora, como antes exposto, o processo de planejamento e orçamento do Sistema Único de Saúde (SUS) deve compatibilizar as necessidades da política de saúde com a disponibilidade de recursos em planos de saúde dos municípios, dos estados, do Distrito Federal e da União (art. 36 da Lei 8.080/1990) .
44. Nesse sentido, o Decreto 7.508/2011 - que regulamenta a Lei 8.080/1990 e dispõe sobre a organização do Sistema Único de Saúde - estabelece que:
"Art. 16. No planejamento devem ser considerados os serviços e as ações prestados pela iniciativa privada, de forma complementar ou não ao SUS, os quais deverão compor os Mapas da Saúde regional, estadual e nacional.
Art. 17. O Mapa da Saúde será utilizado na identificação das necessidades de saúde e orientará o planejamento integrado dos entes federativos, contribuindo para o estabelecimento de metas de saúde.
Art. 18. O planejamento da saúde em âmbito estadual deve ser realizado de maneira regionalizada, a partir das necessidades dos Municípios, considerando o estabelecimento de metas de saúde. (grifou-se) .
52. Por outro lado, a Lei Complementar 141/2012, estabelece que:
"Art. 38. O Poder Legislativo, diretamente ou com o auxílio dos Tribunais de Contas, do sistema de auditoria do SUS, do órgão de controle interno e do Conselho de Saúde de cada ente da Federação, sem prejuízo do que dispõe esta Lei Complementar, fiscalizará o cumprimento das normas desta Lei Complementar, com ênfase no que diz respeito:
I - à elaboração e execução do Plano de Saúde Plurianual;
II - ao cumprimento das metas para a saúde estabelecidas na lei de diretrizes orçamentárias;" (grifou-se) .
45. Já a Portaria Consolidadora 1/2017 do Ministério da Saúde - que consolida as normas sobre os direitos e deveres dos usuários da saúde e a organização e o funcionamento do Sistema Único de Saúde - estabelece que:
"Art. 96. O Plano de Saúde, instrumento central de planejamento para definição e implementação de todas as iniciativas no âmbito da saúde de cada esfera da gestão do SUS para o período de 4 (quatro) anos, explicita os compromissos do governo para o setor saúde e reflete, a partir da análise situacional, as necessidades de saúde da população e as peculiaridades próprias de cada esfera." (grifou-se) .
46. Em suma, a cada período de quatro anos há a definição das necessidades de saúde da população e a previsão de recursos para supri-las.
47. Por certo, a ocorrência de desvio de objeto no exercício de 2010 provocou que as ações de saúde naquele exercício não tenham acontecido como o planejado. Ou seja, não ocorreram os procedimentos oftalmológicos então previstos (treino de orientação e mobilidade; atendimento/acompanhamento; e reabilitação visual) .
48. Entretanto, não há garantia de que, transcorridos dez anos, tais procedimentos ainda sejam necessários ou se encaixem como prioritários. É possível que essa demanda já tenha sido suprida nos exercícios seguintes e não se faça mais necessária. É igualmente possível que essa demanda ainda seja necessária e já estejam contemplados recursos no plano de saúde atual para supri-la. Ainda é possível que a demanda ainda exista, mas haja outras prioridades para a saúde mais relevantes e que se colocam como prioritárias na destinação dos recursos.
49. Em outras palavras, a transferência dos recursos federais ora questionados teve como fim a prestação de serviços definidos por condições particulares da realidade daquele período. Remanejar recursos do município agora representaria obrigação dissociada da análise das reais necessidades da população local, com impacto no planejamento das ações de saúde, que, por sua vez, também seguem ditames legais específicos.
50. Em suma, quanto o Tribunal determina que o município realoque recursos para um objeto atrelado a necessidades de dez anos atrás pode interferir de forma inadequada no uso efetivo dos recursos atualmente disponíveis para tão importante área e afetar o cumprimento das metas previstas no plano plurianual de saúde. Nesse sentido, menciono o decidido mediante o Acórdão 5313/2019-TCU-Segunda Câmara) .
51. Deve, dessa forma, ser considerado o disposto no art. 20 da Lei de Introdução às normas do Direito Brasileiro para que, neste caso concreto, não seja efetuada determinação ao município para que recomponha os próprios cofres municipais:
	"Art. 20. Nas esferas administrativa, controladora e judicial, não se decidirá com base em valores jurídicos abstratos sem que sejam consideradas as consequências práticas da decisão." (grifou-se) .
52. Outro aspecto a ser considerado é que o gestor atual da municipalidade não deu causa ao desvio praticado por seu longínquo antecessor. Ou seja, esse primeiro que, presumivelmente, fez um adequado planejamento de saúde e buscou cumpri-lo, vai ter a realização de suas metas prejudicadas por um fato a que não deu causa. Ou seja, acaba-se, por via transversa, punindo o bom gestor, sem prejuízo, por certo, da população que não vai ter atendidas as suas necessidades mais prementes de saúde.
53. Creio não haver dúvidas de que a prática de desvio de objeto na área de saúde é fato grave e que deve estar sujeito a uma resposta pronta e rígida por parte desta Corte de Contas de forma a desencorajar tal procedimento. Nesse aspecto, creio que a aplicação de sanção pecuniária e o julgamento pela irregularidade das contas dos responsáveis por tal procedimento sirvam ao propósito de prevenir a ocorrência de outras infrações e de desestimular a prática da conduta.
54. Por outro lado, a determinação para que a municipalidade recomponha os próprios cofres municipais pode ter o efeito contrário, ou seja, servir de estímulo para que o gestor pratique o desvio de objeto. Isso porque, ciente de que a determinação, de acordo com os necessários trâmites processuais, não ocorrerá durante o seu mandato, o gestor pode se sentir estimulado a praticar o ilícito de forma a prejudicar o seu sucessor, eventual adversário político. Ou seja, o prefeito antecessor pratica o ato ilícito para atender interesses próprios de sua gestão e ainda prejudica o seu sucessor.
55. Em sendo assim, embora por motivos diversos, acolho a proposta do Ministério Público junto ao TCU no sentido de acatar as alegações de defesa apresentadas pela municipalidade.
Assim, a fim de que não seja dado tratamento diferenciado a situações semelhantes em que houve desvio de objeto anteriormente à Lei Complementar 141/2012, cabe dispensar o Estado do Piauí da responsabilidade de recompor o seu próprio fundo de saúde, na mesma linha do que foi decidido na situação tratada pelo Acórdão 1045/2020-TCU-Plenário. 
Por fim, em relação ao responsável que deu causa ao descumprimento do TAS, conclui-se pela desnecessidade de sua oitiva, em sede de audiência, uma vez que não foi o causador da questão central discutida nos autos (desvio de objeto) , a qual também já está superada. Além disso, cabe esclarecer que foi revogada expressamente, por meio da Portaria GM/MS 3.881/2017, a possibilidade de celebração de Termo de Ajuste Sanitário.
Prescrição da Pretensão Punitiva
Vale ressaltar que a pretensão punitiva do TCU, conforme Acórdão 1441/2016-TCU-Plenário, Relator: Benjamin Zymler, que uniformizou a jurisprudência acerca dessa questão, subordina-se ao prazo geral de prescrição indicado no art. 205 do Código Civil, que é de dez anos, contado da data de ocorrência da irregularidade sancionada, nos termos do art. 189 do Código Civil, sendo este prazo interrompido pelo ato que ordenar a citação, a audiência ou a oitiva do responsável.
No caso em exame, a perspectiva de aplicação de penalidade ao responsável está prescrita, visto que se tratam de irregularidades cometidas há mais de dez anos sem que tenha havido interrupção do prazo prescricional. 
CONCLUSÃO
Diante do exposto, conclui-se que as irregularidades que deram ensejo à celebração do Termo de Ajuste Sanitário nº 127 (peça 7) entre a Secretaria de Estado da Saúde do Piauí e o Ministério da Saúde, referem-se a desvios de objeto anteriores à Lei Complementar 141/2012, devendo o ente federado ser dispensado de ressarcir o seu próprio fundo de saúde, em consonância com o Acórdão 1045/2020-TCU-Plenário, relator ministro Benjamin Zymler.
Conclui-se, ainda, estar prescrita a pretensão punitiva em relação aos agentes que deram causa aos desvios de objeto, bem como pela não realização da audiência daqueles que deram causa ao descumprimento do referido TAS.
Por fim, ante o afastamento do débito e, por conseguinte, ante a ausência de pressupostos para desenvolvimento válido e regular do processo, conclui-se pelo arquivamento dos presentes autos.
INFORMAÇÕES ADICIONAIS
Com relação à constatação objeto do Relatório de Auditoria do Denasus que não integrou o TAS (Constatação nº 71163, peça 8, p. 28-29) e que, por conseguinte, não está sendo tratada nesta TCE, ressalte-se que compõe o escopo do processo TC Processo 013.201/2020-4. 
PROPOSTA DE ENCAMINHAMENTO
Diante do exposto, submetem-se os autos à consideração superior, propondo:
arquivar as presentes contas, sem julgamento do mérito, por ausência de pressupostos para desenvolvimento válido e regular do processo, com fulcro nos arts. 169, inciso VI, e 212 do Regimento Interno do TCU;
encaminhar cópia do Acórdão que vier a ser proferido ao Fundo Nacional de Saúde e aos responsáveis, para ciência;
informar ao Fundo Nacional de Saúde e aos responsáveis que a deliberação, acompanhada do Relatório e do Voto que a fundamenta, está disponível para a consulta no endereço www.tcu.gov.br/acordaos, além de esclarecer que, caso requerido, o TCU poderá fornecer sem custos as correspondentes cópias, de forma impressa."
*** Parecer do MPTCU ***
	O douto representante do Parquet de Contas, Subprocurador-Geral Lucas Rocha Furtado, endossou a instrução da Unidade Técnica em parecer vazado nos seguintes termos (p. 54) :
"Trata-se de tomada de contas especial instaurada pelo Fundo Nacional de Saúde-MS, em desfavor da Secretaria de Estado de Saúde do Piauí, em razão do cumprimento parcial do Termo de Ajuste Sanitário (TAS) 127/2011 (peças 6, 7 e 10) , firmado com a finalidade de sanar as improbidades indicadas no Relatório de Auditoria 9.347 do Denasus, referente ao exercício de 2009 (peças 3, 8 e 9) . 
É de se ressaltar que o TAS foi considerado parcialmente cumprido, visto que, do valor pactuado (R$ 1.910.028,89) , foi tido como executado o total de R$ 1.251.632,65, remanescendo o montante de R$ 658.396,24. 
A par da instrução à peça 51, manifesto-me de acordo com o entendimento exarado pela Secex-TCE, bem como com a proposta de encaminhamento alvitrada.
**
Como bem salientado pela unidade especializada, o cerne desta TCE não diz respeito ao descumprimento do TAS 127/2011 (peças 6, 7 e 10) , mas às irregularidades detectadas pelo Denasus e registradas no Relatório de Auditoria 9.347. 
Com efeito, o TAS, nos termos do art. 1º da Portaria MS 2.046/2009, "tem por finalidade a correção de impropriedades decorrentes do descumprimento de obrigações previstas em normativas do Ministério da Saúde relativas à gestão do SUS, por meio de compromisso firmado pelos gestores do SUS". 
Trata-se, portanto, de medida adotada na esfera administrativa, ainda na fase interna das apurações, com vistas a evitar a continuidade do processo de auditoria, que pode resultar na instauração de TCE.
Constitui-se, assim, em acordo com vistas à resolução administrativa das ocorrências apontadas em relatório de fiscalização, cujo descumprimento enseja apenas a continuidade das providências necessárias ao ressarcimento, por meio da devida TCE - nesse sentido a Cláusula 6ª do TAS - peça 7, p. 5 -, não havendo previsão, inclusive, da aplicação de qualquer punição ao eventual gestor faltoso. 
Isto posto, passo a tratar das irregularidades apontadas no mencionado relatório, quais sejam:
Constatação 71343 - utilização de recursos da assistência farmacêutica (Componente Especializado) na aquisição de medicamentos por demanda judicial (R$ 1.083.572,59) - peça 8, p. 12. Justificativas à peça 3, p. 8-9;
Constatação 71344 - aquisição de medicamentos não contemplados no elenco do CMDE (R$ 612.752,67) - peça 8, p. 12-13. Justificativas à peça 3, p. 9.
À semelhança da Secex-TCE, entendo que essas irregularidades correspondam a desvio de objeto, e não de finalidade. 
Em situações da espécie - onde os recursos são utilizados em ações de saúde, embora em objeto diverso do estabelecido -, a jurisprudência do Tribunal, até o advento da Lei Complementar 141/2012, era firme no sentido da desnecessidade de devolução dos recursos aplicados.
A esse respeito, faço referência aos Acórdãos 2.903/2012 e 4.632/2015, ambos da 1ª. Câmara, transcrevendo, a seguir, trecho do Voto condutor do primeiro decisum:
O débito apurado nos autos, no montante de R$ 46.158,31, está associado à suposta utilização indevida de recursos do Piso de Atenção Básica (PAB) , com aquisição de medicamentos, gêneros alimentícios e material de consumo, para o hospital municipal, contrariando a NOB/SUS 1/1996 e a Portaria 3.925/GM/MS, de 13/11/1998.
A referida portaria estabelece que tais recursos destinam-se exclusivamente à execução de ações e serviços de atenção básica à saúde, definidas como sendo aquelas situadas no primeiro nível de atenção dos sistemas de saúde, voltadas para a promoção da saúde, prevenção de agravos, tratamento e reabilitação, e, portanto, não poderiam ser utilizadas para custear despesas hospitalares.
Constata-se na planilha de glosas acostada aos autos (vol. 1, fls. 130/136) que, do montante total do débito, R$ 43.165,21 (93,5%) foram gastos com aquisição de medicamentos e de gêneros alimentícios e o restante (R$ 2.993,10) com material de consumo.
Conforme preconizado pelo art. 2º, IV, c/c parágrafo único, da Lei nº 8.142/1992, os recursos para cobertura das ações e serviços de saúde a serem implementados pelos municípios, estados e Distrito Federal devem ser destinados a "investimentos na rede de serviços, à cobertura assistencial ambulatorial e hospitalar e às demais ações de saúde".
Na ausência de definição legal do que devam ser consideradas ações de saúde, este Tribunal decidiu firmar entendimento sobre a matéria, prolatando a Decisão 600/2000-TCU-Plenário. 
Com fundamento naquela decisão e na legislação citada, as despesas com aquisição de medicamentos e de gêneros alimentícios que, conforme mencionado, correspondem a 93,5% do débito apurado, podem ser consideradas como aplicações na área da saúde.
Para melhor compreensão acerca das razões que justificam a classificação dessas despesas como sendo ações de saúde, transcrevo a seguir excerto do voto condutor do Acórdão 2023/2009-TCU-Plenário, por meio do qual este Tribunal afastou a irregularidade na aplicação de recursos federais do SUS, causa excludente do débito, à luz da legislação que rege a matéria (art. 2º da Lei 8.142/1992) e do entendimento firmado por esta Corte de Contas (Decisão 600/2000-TCU-Plenário) : 
"8. No caso do serviço relacionado à alimentação, observo que se trata de um item indispensável ao tratamento dos pacientes, visto que a nutrição e dieta, nesse caso, devem ser estabelecidas de acordo com as necessidades e restrições de cada indivíduo. Tais ações são, em essência, parte dos cuidados médicos prestados aos usuários do sistema de saúde e, portanto, não devem ser consideradas como meras atividades administrativas, mas, sim, como atividades finalísticas dos hospitais.
 (...) 
10. Por essa razão, não vejo afronta ao disposto no art. 2º, inciso IV, c/c o parágrafo único, da Lei nº 9.142, de 1990, no que se refere à aplicação dos recursos oriundos do FNS nos serviços em questão e, portanto, afasto a tese de desvio de finalidade aventada na instrução do auditor federal, bem assim a hipótese de ocorrência de débito por esse motivo."
Comprovado que os recursos do SUS foram quase integralmente utilizados em ações de saúde em benefício da comunidade, conforme preconizado pelo art. 2º, parágrafo único, da Lei 8.142/1992, evidencia-se o desvio de objeto, não subsistindo, consequentemente, o dano ao erário. Nesse sentido, foram as decisões deste Tribunal nos Acórdãos 3404/2007 e 6128/2009, ambos da Segunda Câmara, e 6.925/2009 e 2573/2011, ambos da Primeira Câmara.
 (...) 
Assim, considerando que a finalidade de uma tomada de contas especial é estritamente a apuração de existência de dano ao erário e a promoção do ressarcimento, se for o caso, entendo que, com base no art. 5º, § 1º, IV, c/c art. 10 da Instrução Normativa TCU 56/2007 e no item 9.2 do Acórdão 2647/2007-TCU-Plenário, a presente TCE deve ser arquivada por descaracterização do débito, com respaldo na moderna jurisprudência deste Tribunal, a exemplo do Acórdão 4425/2009-TCU-Primeira Câmara, entre outros julgados. (destaquei) 
Os aspectos introduzidos pela Lei Complementar 141/2012 vieram a ser detidamente estudados pelo Exmo. Ministro Bruno Dantas no âmbito do TC Processo 022.118/2015-2, resultando na prolação do emblemático Acórdão 1072/2017-TCU-Plenário, no âmbito do qual foi firmado o seguinte entendimento em relação aos débitos decorrentes de desvio de objeto ou finalidade no uso de recursos do SUS:
9.3.2. com relação aos débitos decorrentes de desvio de objeto ou finalidade: 
9.3.2.1. o art. 27, inciso I, da Lei Complementar 141/2012 impõe a obrigação de devolução dos valores aplicados indevidamente, não fazendo distinções entre o desvio de objeto e o de finalidade; 
9.3.2.2. considerando que as despesas irregulares são realizadas em benefício da comunidade local, cabe, na linha do que determina o art. 3º Decisão Normativa TCU 57/2004 e o art. 27, inciso I, da Lei Complementar 141/2012, ao ente federado a obrigação de recompor, com recursos próprios, os valores gastos indevidamente, atualizados monetariamente, ao fundo de saúde do ente beneficiário do repasse, podendo, ainda, haver a responsabilização solidária do agente público causador da irregularidade e a sua apenação com multa; 
9.3.2.3. embora não se possa falar propriamente em dano ao erário, a obrigação de recomposição do fundo local caracteriza um débito do ente beneficiário do repasse perante o fundo de saúde local, cabendo, portanto, a instauração de tomada de contas especial para perquirir esses valores, nos moldes da Lei 8.443/1992 e dos demais normativos que regem a matéria no âmbito deste Tribunal, bem como das diretrizes estabelecidas no item 9.3.5 abaixo e seus subitens;
Portanto, consoante esse decisum, em se verificando, indistintamente, desvio de objeto ou finalidade no uso dos recursos do SUS, cabe ao ente federado a obrigação de recompor, com recursos próprios, ao seu fundo de saúde, os valores gastos indevidamente, podendo haver a responsabilidade solidária do agente público causador e a sua apenação com multa.
A questão que sobressai do exposto é: o entendimento firmado acerca das regras definidas nessa nova norma se aplicaria aos desvios ocorridos antes de sua vigência? 
Com efeito, há uma corrente jurisprudencial no sentido de que, mesmo para recursos repassados anteriormente à Lei Complementar 141/2012, haveria a obrigação de ressarcimento do ente municipal ao respectivo fundo municipal de saúde (Acórdão 1037/2019-TCU-Plenário, 1.391/2019-Plenário e 3.536/2019-1ª. Câmara) . 
Como bem salientado pelo Exmo. Ministro Benjamin Zymler no Voto condutor do Acórdão 1045/2020-TCU-Plenário, proferido nos autos do TC Processo 005.366/2019-4:
39. Por certo, esse novo entendimento não advém da Lei Complementar 141/2012, que não retroage, mas sim de nova percepção deste Tribunal sobre a matéria. Isso porque, segundo essa linha de entendimento, seria mais consentâneo com o interesse público assegurar que a prestação dos serviços de saúde ocorra de acordo com a estratégia pré-definida e, portanto, presumivelmente, contribuindo para uma alocação ótima dos escassos recursos disponíveis.
Nada obstante tenha feito essas observações naqueles autos, o referido Relator entendeu por bem não sugerir a restituição de recursos ao fundo de saúde do ente beneficiário, em razão da especificidade do caso: o desvio de objeto teria ocorrido há cerca de dez anos. Em razão disso, ponderou o seguinte: 
43. Ora, como antes exposto, o processo de planejamento e orçamento do Sistema Único de Saúde (SUS) deve compatibilizar as necessidades da política de saúde com a disponibilidade de recursos em planos de saúde dos municípios, dos estados, do Distrito Federal e da União (art. 36 da Lei 8.080/1990) .
 (...) 
46. Em suma, a cada período de quatro anos há a definição das necessidades de saúde da população e a previsão de recursos para supri-las.
47. Por certo, a ocorrência de desvio de objeto no exercício de 2010 provocou que as ações de saúde naquele exercício não tenham acontecido como o planejado. Ou seja, não ocorreram os procedimentos oftalmológicos então previstos (treino de orientação e mobilidade; atendimento/acompanhamento; e reabilitação visual) .
48. Entretanto, não há garantia de que, transcorridos dez anos, tais procedimentos ainda sejam necessários ou se encaixem como prioritários. É possível que essa demanda já tenha sido suprida nos exercícios seguintes e não se faça mais necessária. É igualmente possível que essa demanda ainda seja necessária e já estejam contemplados recursos no plano de saúde atual para supri-la. Ainda é possível que a demanda ainda exista, mas haja outras prioridades para a saúde mais relevantes e que se colocam como prioritárias na destinação dos recursos.
49. Em outras palavras, a transferência dos recursos federais ora questionados teve como fim a prestação de serviços definidos por condições particulares da realidade daquele período. Remanejar recursos do município agora representaria obrigação dissociada da análise das reais necessidades da população local, com impacto no planejamento das ações de saúde, que, por sua vez, também seguem ditames legais específicos.
50. Em suma, quanto o Tribunal determina que o município realoque recursos para um objeto atrelado a necessidades de dez anos atrás pode interferir de forma inadequada no uso efetivo dos recursos atualmente disponíveis para tão importante área e afetar o cumprimento das metas previstas no plano plurianual de saúde. Nesse sentido, menciono o decidido mediante o Acórdão 5313/2019-TCU-Segunda Câmara) .
51. Deve, dessa forma, ser considerado o disposto no art. 20 da Lei de Introdução às normas do Direito Brasileiro para que, neste caso concreto, não seja efetuada determinação ao município para que recomponha os próprios cofres municipais:
"Art. 20. Nas esferas administrativa, controladora e judicial, não se decidirá com base em valores jurídicos abstratos sem que sejam consideradas as consequências práticas da decisão." (grifou-se) .
52. Outro aspecto a ser considerado é que o gestor atual da municipalidade não deu causa ao desvio praticado por seu longínquo antecessor. Ou seja, esse primeiro que, presumivelmente, fez um adequado planejamento de saúde e buscou cumpri-lo, vai ter a realização de suas metas prejudicadas por um fato a que não deu causa. Ou seja, acaba-se, por via transversa, punindo o bom gestor, sem prejuízo, por certo, da população que não vai ter atendidas as suas necessidades mais prementes de saúde.
53. Creio não haver dúvidas de que a prática de desvio de objeto na área de saúde é fato grave e que deve estar sujeito a uma resposta pronta e rígida por parte desta Corte de Contas de forma a desencorajar tal procedimento. Nesse aspecto, creio que a aplicação de sanção pecuniária e o julgamento pela irregularidade das contas dos responsáveis por tal procedimento sirvam ao propósito de prevenir a ocorrência de outras infrações e de desestimular a prática da conduta.
54. Por outro lado, a determinação para que a municipalidade recomponha os próprios cofres municipais pode ter o efeito contrário, ou seja, servir de estímulo para que o gestor pratique o desvio de objeto. Isso porque, ciente de que a determinação, de acordo com os necessários trâmites processuais, não ocorrerá durante o seu mandato, o gestor pode se sentir estimulado a praticar o ilícito de forma a prejudicar o seu sucessor, eventual adversário político. Ou seja, o prefeito antecessor pratica o ato ilícito para atender interesses próprios de sua gestão e ainda prejudica o seu sucessor. (destaquei) 
Ora, no caso aqui tratado, os desvios de objeto se deram em momento anterior à edição da Lei 141/2012, especificamente no exercício de 2009, motivo pelo qual, à semelhança da Secex-TCE, julgo plenamente aplicável o entendimento firmado no Acórdão 1045/2020-TCU-Plenário, no sentido de dispensar o Estado do Piauí da responsabilidade de recompor seu próprio fundo de saúde. 
Por fim, com relação ao gestor que deu causa às irregularidades apontadas no relatório do Denasus (Sr. Francisco de Assis Carvalho Gonçalves) , considero despiciendas providências a respeito, ante a prescrição da pretensão punitiva do Tribunal.
***
Ante todo o exposto, manifestando-me de acordo com a unidade especializada, entendo que os presentes autos devam ser arquivados, com fundamento nos arts. 169, inciso VI, e 212 do RI/TCU, ante a ausência de pressupostos para o seu desenvolvimento válido e regular."
É o Relatório.

não há

Subprocurador-Geral Lucas Rocha Furtado.

TOMADA DE CONTAS ESPECIAL. FUNDO NACIONAL DE SAÚDE. TRANSFERÊNCIA FUNDO A FUNDO. DESVIO DE OBJETO. OBRIGAÇÃO DO ENTE DE RECOMPOR O PRÓPRIO FUNDO ESTADUAL. PRESCRIÇÃO DA PRETENSÃO PUNITIVA. AUSÊNCIA DOS PRESSUPOSTOS PARA DESENVOLVIMENTO DA TCE. ARQUIVAMENTO.

TOMADA DE CONTAS ESPECIAL (TCE)

Secretaria de Controle Externo de Tomada de Contas Especial (SecexTCE).

Trago à apreciação do Colegiado a presente Tomada de Contas Especial instaurada pelo Fundo Nacional de Saúde, em desfavor da Secretaria de Estado da Saúde do Piauí, relativa a recursos repassados no ano de 2009 para assistência farmacêutica (Componente de Medicamentos de Dispensação Excepcional) , na modalidade fundo a fundo.
O Relatório de Auditoria 9347 do Denasus (peça 8) identificou duas irregularidades, que foram tratadas no Termo de Ajuste Sanitário 127, de 19/12/2011, entre o Ministério da Saúde e a Secretaria de Estado da Saúde do Piauí (peça 7) :
a) Constatação 71343 - "Pagamentos a fornecedores no total de R$ 1.083.572,59 (...) com recursos federais na aquisição de medicamentos por demanda judicial no exercício de 2009, apurados na análise dos processos de pagamentos disponibilizados à equipe", com fatos geradores compreendidos entre 19/2/2009 e 2/7/2009 (peça 8, p. 12) ; e
b) Constatação 71344 - "Pagamentos a fornecedores no total de R$ 612.752,67 (...) com recursos federais na aquisição de medicamentos não contemplados no elenco do CMDE no exercício de 2009, apurados na análise dos processos de pagamentos disponibilizados à equipe", com fatos geradores compreendidos entre 10/3/2009 e 23/11/2009 (peça 8, p. 12-13) .
Destaco que o mencionado Relatório de Auditoria veiculou ainda uma outra irregularidade (Constatação 71163, peça 8, p. 28-29) , referente à falta de comprovação integral da dispensação de medicamentos dentre os processos solicitados para análise, o que foi motivo de proposição de ressarcimento ao Fundo Nacional de Saúde, no valor histórico de R$ 206.665,28. No entanto, conforme informação da Secex-TCE (peça 51, item 7) , esse item está sendo tratado em outros autos em trâmite no Tribunal (TC Processo 013.201/2020-4) .
O Termo de Ajuste Sanitário - TAS foi então celebrado nos termos das Portarias GM/MS 204, de 29/01/2007, e GM/MS nº 2.046, de 3/9/2009, e teve como finalidade a correção, por parte da Secretaria estadual de Saúde, das impropriedades identificadas no Relatório de Auditoria do Denasus (peças 3, 8 e 9) . Verifica-se, portanto, que as irregularidades que deram ensejo à instauração da presente TCE, consoante constatações contidas no Relatório de Auditoria n° 9.347, referem-se à utilização indevida de recursos do FNS para aquisição de medicamentos não previstos na relação do CMDE e também em atendimento a demanda judicial, o que configura desvio de objeto.
Ao se deparar com situações semelhantes em outros julgados, em face da inexistência de dano ao erário, bem como do transcurso de tempo razoável desde os atos inquinados, constata-se que o Tribunal vem se abstendo de realizar determinações aos entes federativos no sentido de recomposição dos próprios fundos. Tal comando, dissociado de uma análise da situação atual, poderia ter efeitos nocivos na gestão dos recursos estaduais ou municipais, vide voto condutor do Acórdão 1045/2020-TCU-Plenário, de relatoria do Ministro Benjamin Zymler. 
Ante o exposto, e não se configurando dano ao erário e prescritas as impropriedades detectadas, acolho a proposta de encaminhamento formulada pela unidade técnica e endossada pelo MPTCU, e VOTO no sentido de que o Tribunal adote a deliberação que ora submeto ao Colegiado.
 
TCU, Sala das Sessões Ministro Luciano Brandão Alves de Souza, em 9 de fevereiro de 2021.
RAIMUNDO CARREIRO 
Relator